【裁判字號】    96,訴,897
【裁判日期】    970827
【裁判案由】    債務不履行等
【裁判全文】
臺灣士林地方法院民事判決               96年度訴字第897號
原      告  丙○○
訴訟代理人  侯秀霞律師
被      告  甲○○
            乙○○
共      同
訴訟代理人  陳和貴律師
            邱永豪律師
上列當事人間債務不履行等事件，本院於中華民國97年8 月6 日
言詞辯論終結，判決如下：
    主  文
被告應共同給付新臺幣壹佰柒拾陸萬元，及自民國九十六年九月
十一日起至清償日止，按週年利率百分之五計算之利息。
訴訟費用新臺幣壹萬捌仟肆佰貳拾肆元由被告負擔。
本判決於原告以新臺幣伍拾玖萬元供擔保後，得假執行；但被告
如以新臺幣壹佰柒拾陸萬元為原告供擔保後，得免為假執行。
    事實及理由
一、原告起訴主張：兩造於民國92年間基於合作協議，由被告甲
    ○○（下與被告乙○○合稱被告，分則逕稱姓名）代表出名
    成立佳美工業有限公司（下稱佳美公司），資本額新臺幣（
    下同）500 萬元，透過伊安排，由甲○○出面向訴外人萬鑫
    國際有限公司（下稱萬鑫公司）調借，並直接由萬鑫公司匯
    至佳美公司籌備處帳戶，該筆款項嗣由原告向萬鑫公司全數
    清償完畢。另於93年2 月18日發起人會議（下稱系爭會議）
    ，兩造談妥股份比例，由伊佔55% ，被告佔45% ，並約定資
    金投入由85% 的股份承擔，其餘15% 為技術股，不須承擔資
    金投入責任。嗣佳美公司於93年3 月17日變更登記為佳美工
    業股份有限公司。是以，被告持股中扣除15% 技術股外，其
    餘30% 之持股既為普通股，則應承擔出資額176 萬元（500
    萬元÷85% ×30% ＝176 萬元），而該筆出資既由伊先行墊
    付，被告自需負返還之責，惟經伊一再催討，被告均置之不
    理，是伊自得於先位主張基於被告委請伊代墊出資款之合意
    ，依據民法委任關係，向被告請求返還出資款；或依據民法
    第312 條代位清償規定，主張伊承受佳美公司合夥人全體對
    被告之債權，而向被告請求給付出資款；或基於兩造於系爭
    會議所合意之持股比例，被告應依照其分攤額給付，而請求
    被告給付伊176 萬元及遲延利息；縱認先位聲明無理由，則
    甲○○目前持有佳美公司225,000 股中，其中15萬股乃無法
    律上原因而受有利益，致伊受有損害，伊自得備位依民法第
    17 9條之規定，請求被告返還上開15萬股等語，並聲明：先
    位聲明：(一)被告應給付原告176 萬元，及自起訴狀繕本送達
    翌日起至清償日止，按週年利率5%計算之利息。(二)原告願供
    擔保，請准宣告假執行；備位聲明：(一)甲○○應協同原告將
    甲○○持有之佳美公司股票15萬股辦理過戶登記予原告或原
    告指定之第三人。(二)原告願供擔保，請准宣告假執行。
二、被告則抗辯略以：系爭會議記錄固約定原告持有佳美公司股
    份之比例佔55% ，伊等則佔45% ，並約明資金投入由85% 的
    股份承擔，惟系爭會議記錄無非宣示伊等之15% 股份為無償
    配股，無須提出資金，至於針對伊等應如何承擔所分配之30
    % 出資，則付之闕如，此乃因原告係為儘速取得伊等之專利
    ，乃與伊等洽談合作，並基於同意伊等無須即時提出資金之
    前提，商請萬鑫公司匯入公司資本，並在會計師完成查核報
    告後，以公司資本係由其籌得，伊等實際上並未負擔，因而
    認其可自由處分該資金，遂將公司資金全數匯給訴外人即原
    告之兄簡伯欣，並於公司營運上有需要時，再自他處匯入款
    項供使用。如原告係基於代伊等出資之意思而繳足公司資本
    ，衡諸經驗法則，除非係原告有意侵占或背信，否則其實不
    得亦不會在伊等不知情的情況下，任意處分該筆資金。更甚
    者，在作成系爭會議記錄後，伊等之所以將其自行創作之新
    型由佳美公司共同申請，實亦係因兩造曾口頭約定伊等應承
    擔之出資部分，於相關專利規費、撰稿費由佳美公司負擔的
    條件下，得以專利權共有予以抵充，否則伊等如何可能將自
    行開發、創作之專利，由佳美公司共有？綜而言之，伊等依
    法本應承擔公司出資，只因兩造洽談合作時，確曾承諾無須
    即時出資，且可以公司盈餘、專利權共有之方式，抵充伊等
    應承擔之出資。無論係以公司盈餘抵充出資，抑或以專利共
    有抵充出資，均為原告先後承諾伊等毋庸即時提出出資之說
    法，其意在使佳美公司得以取得相關專利，以供包括財星公
    司在內之其他公司取得製造專利產品之權利，正因如此，原
    告方會自佳美公司於93年2 月5 日設立登記迄今已逾3 年，
    均未曾要求伊等承擔該筆資金，故原告所指顯無理由等語。
    並聲明：(一)原告之訴及其假執行之聲請均駁回。(二)如受不利
    益判決，願供擔保請准予宣告免為假執行。
三、兩造不爭執之事實：
  (一)兩造於92年底商議合作事宜，並由甲○○代表出名成立佳美
    公司。
  (二)93年1 月29日，萬鑫公司匯款500 萬元至佳美公司籌備處。
  (三)93年2 月5 日，佳美公司經經濟部核准公司設立登記。
  (四)甲○○於佳美公司籌備期間及自93年2 月5 日公司設立登記
    之時起，擔任佳美公司之負責人，其間佳美公司曾在93年 3
    月17日變更公司組織為股份有限公司。
  (五)93年2 月18日，兩造曾針對雙方對於變更組織後佳美公司之
    持股比例加以約定，其中原告佔55% ，被告等佔45% ，其中
    15% 為專利權移轉給佳美公司的技術股份，約定資金由 85%
    的股份承擔。
  (六)萬鑫公司與原告間於96年7 月22日所立之清償協議書，被告
    不爭執其形式真正。
  (七)上海商業儲蓄銀行96年8 月10日匯出匯款申請單，被告不爭
    執其形式真正。
  (八)萬鑫公司開立予原告之清償證明，被告不爭執其形式真正。
  (九)被告未曾支付176 萬元予原告。
四、是本件兩造之爭點厥為：(一)原告主張基於出資款代墊請求權
    、出資請求權、分攤資金請求權，請求被告給付176 萬元及
    其遲延利息，有無理由？(二)原告主張甲○○乃無法律上之原
    因而受利益，致原告受有損害，而請求甲○○返還不當得利
    ，有無理由？
  (一)原告主張基於出資款代墊請求權、出資請求權、分攤資金請
    求權，請求被告給付176萬元及其遲延利息，有無理由？
  1.原告主張兩造合意出資共創佳美公司，其性質屬於民法上之
    合夥關係，而關於出資部分，因涉及股份比例尚未談妥又急
    於成立公司，兩造乃有先委請原告代為籌措資本額，俟股份
    比例談妥後再行結算歸墊之合意，此係獨立於原合夥契約以
    外之委任關係，屬另一契約，非合夥契約之一部分，就此部
    分應全然適用委任之法則，與合夥契約無關，但無礙於雙方
    合夥關係之架構云云，惟為被告所否認。經查，稱委任者，
    謂當事人約定，一方委託他方處理事務，他方允為處理之契
    約。民法第528 條定有明文。雖委任契約非要式契約，惟兩
    造間對於契約必要之點仍應有合意，且應由原告證明該合意
    之存在。故在原告未能證明兩造間存在委任契約前，自不能
    遽援引民法第546 條之規定，請求被告償還處理委任事務所
    支出之必要費用。是原告空言合夥關係中有先為被告代墊出
    資款，俟敲定股份比例後投入資金結算歸墊之合意云云，並
    不足採。
  2.又原告主張被告基於合夥關係有履行出資之義務，屬於被告
    應出資部分既由原告代墊，原告即係替被告履行出資義務，
    被告之出資義務因原告代為清償而消滅，原告又係就債之履
    行有利害關係之第三人，自得承受承受佳美公司合夥人全體
    對被告之債權云云，亦為被告所否認。經查，按合夥為二人
    以上互約出資以經營共同事業之契約，祇須有各合夥人悉為
    出資之約定，並不以各合夥人皆已實行出資為成立要件。合
    夥人不履行其出資之義務者，雖得依民法第254 條解除契約
    ，或依民法第688 條予以開除，要不得因此而謂合夥契約尚
    未成立，有最高法院28年上字第2894號判例意旨可參。惟佳
    美公司對被告究竟有何等債權？未見原告舉證以實其說，是
    原告此部分主張，亦難採信。
  3.另原告主張系爭會議紀錄內容除確定兩造之持股比例外，並
    就投入資金如何承擔達成協議，此處所謂「資金投入由85%
    的股份承擔」即「公司資本額500 萬元之資金由85% 的股份
    承擔」，而該500 萬元資金係由原告投入乃兩造所不爭執之
    事實，資金既由原告投入，被告又同意分攤，被告就其應分
    攤之部分當然是給付予原告等語，然為被告所否認。惟按解
    釋當事人立約之真意，除雙方中途有變更立約內容之同意，
    應從其變更以為解釋外，均以當事人立約當時之真意為準（
    最高法院49年臺上字第303 號判例意旨參照）。經查，系爭
    會議紀錄載明：「資本額500 萬元，公司應改制為股份，股
    份% 甲方（即本件原告）55% ，乙方（即本件被告）45% （
    其中15% 為專利移轉給佳美公司的技術股份，屬無償配股）
    。資金投入由85% 的股份承擔。」等語，是以，本件被告扣
    除15% 技術股外，尚應承擔其餘之資金即176 萬元（500 萬
    元÷85% ×30% ＝176 萬元）。至被告辯稱原告同意應承擔
    之資金，可由公司日後盈餘抵充之事實，雖經被告提出13項
    相關專利，並陳稱上開專利係因兩造間有得以公司盈餘、專
    利共有等方式扺充公司出資之協議下，故由被告同意由共同
    發起之佳美公司，登記為上開專利之共有人。惟系爭會議記
    錄均無上開合意之記載，亦未見被告提出其他證據以實其說
    ，應認其所為之抗辯，不足採信。
  4.綜上，原告先位請求被告給付其176 萬元及自起訴狀繕本送
    達翌日（即96年9 月11日）起至清償日止，按週年利率5%計
    算之利息，為有理由，應予准許。又其先位之訴既有理由，
    另備位請求不當得利之訴，即無審酌之必要，附此敘明。
五、本件判決基礎已臻明確，兩造其餘攻擊防禦方法及訴訟資料
    經本院斟酌後，核與判決不生影響，無一一論述之必要，亦
    予指明。
六、本院並依職權確定本件訴訟費用額為新臺幣1 萬8424元（即
    裁判費），並諭知由敗訴之被告負擔。
七、據上論結，原告之訴為有理由，依民事訴訟法第78條、第85
    條第1 項、第87條第1 項，判決如主文。
中    華    民    國    97    年    8     月    27    日
                  民事第一庭  法  官  陳麗芬
以上正本證明與原本無異。
如對本判決上訴，應於判決送達後20日內向本院提出上訴狀。
中    華    民    國    97    年    8     月    29    日
                              書記官  林宗勳


司法院資訊處製作；財團法人民間司法改革基金會備份。
